臺灣彰化地方法院民事判決
110年度訴字第361號
原      告  郭獻進  

被      告  黃享鐘  


            劉俊銘  


            黃秋雁  



上一人之
訴訟代理人  莊心慈  

            莊玉興  
            梁大同  

            黃妤瑄  
上列當事人間請求分割共有物事件，本院於民國111年6月27日言
詞辯論終結，判決如下：
    主  文
壹、兩造共有之坐落於彰化縣○○鄉○○段000地號(面積：1,115.00
    平方公尺；使用分區：鄉村區；使用地類別：乙種建築用地
    )土地予以分割，依彰化縣北斗地政事務所土地複丈成果圖1
    11年3月14日北土測字第383號標示，編號Ａ部分(面積：48.6
    0平方公尺)由原告郭獻進與被告黃享鐘、黃秋雁、劉俊銘按
    原應有部分之比例維持分別共有；編號Ｂ部分(面積：266.60
    平方公尺)由被告黃秋雁單獨取得；編號Ｃ部分(面積：266.6
    0平方公尺)由被告劉俊銘單獨取得；編號Ｄ部分(面積：266.
    60平方公尺)由被告黃享鐘單獨取得；編號Ｅ部分(面積：266
    .60平方公尺)由原告郭獻進單獨取得。
貳、訴訟費用由兩造按附表訴訟費用負擔比利欄所示之比例負擔
    。
    事實及理由
壹、原告起訴主張：
　一、坐落彰化縣○○鄉○○段000地號土地為兩造共有（下稱系爭
      土地），並無因物之使用目的不能分割或契約訂有不分割
      之期限，惟共有人間就分割方法不能協議決定，爰訴請裁
      判分割共有物，並提出分割方案如聲明。
　二、原告聲明：
　　㈠請准將兩造共有之坐落於彰化縣○○鄉○○段000地號(面積：1
      ,115.00平方公尺；使用分區：鄉村區；使用地類別：乙
      種建築用地)土地予以分割，依彰化縣北斗地政事務所土
      地複丈成果圖110年10月7日北土測字第1464號標示，編號
      Ａ部分(面積：266.60平方公尺)由原告郭獻進單獨取得；
      編號Ｂ部分(面積：266.60平方公尺)由被告黃秋雁單獨取
      得；編號Ｃ部分(面積：266.60平方公尺)由被告黃享鐘單
      獨取得；編號Ｄ部分(面積：266.60平方公尺)由被告劉俊
      銘單獨取得；編號Ｅ部分(面積：48.60平方公尺)由原告郭
      獻進與被告黃享鐘、黃秋雁、劉俊銘按原應有部分之比例
      維持分別共有。
　　㈡訴訟費用由兩造按原應有部分之比例負擔。
　三、嗣原告雖可接受被告提出之分割方案，惟原告提出之分割
      方案對於被告而言，應屬較有利之方案，被告卻不接受。
貳、被告黃享鐘、黃秋雁、劉俊銘答辯內容：
　一、被告原同意原告於起訴時所提出之分割方案，惟原告嗣後
      提出之補正狀所提出之分割方案，因原告變更伊所分得之
      位置，使二者分割方案有所不同(卷第23頁、第167頁)，
      而與系爭土地之客觀上以及使用現況之情形相違背，故被
      告不同意原告補正狀之分割方案。
　二、系爭土地毗鄰之462、463地號土地係屬國有土地，由被告
      黃享鐘、黃秋雁、劉俊銘等三人向財政部國有財產署中區
      分署承租，被告承租之目的在於可將系爭461地號土地以
      及被告在系爭土地上之建物，可與承租之462、463地號土
      地一併使用而發揮經濟效益。如採原告補正狀之分割方案
      ，不僅被告在系爭461地號土地上之建物必須拆除外，被
      告所取得之土地亦未能連接462、463地號土地，而無法充
      分使用所承租之462、463地號土地，影響被告權益甚大，
      此有租賃契約書照片影本可參(卷第189頁)。
　三、基於共有物之客觀情形、公平性、共有人之利益及分割後
      土地之有效利用，亦避免後續權利關係人因分割共有物而
      需拆屋還地，或對於系爭土地地上物之利用情形有所爭議
      ，並考量土地使用現況及土地地上物之有效利用，地上物
      分別有左、右兩棟護龍建物，仍有其使用價值，護龍建物
      延伸出之簡易遮棚，現為荒地，堆放雜物之用。為使土地
      及其土地上之建築物歸屬同一人所有，亦避免建物受拆除
      之損害等情，故被告提出依彰化縣北斗地政事務所土地複
      丈成果圖111年3月14日北土測字第383號標示之分割方案
      如聲明(卷第183頁、第193頁、第207頁、第267頁)。
　四、被告聲明：
　　㈠請准將兩造共有之坐落於彰化縣○○鄉○○段000地號(面積：1
      ,115.00平方公尺；使用分區：鄉村區；使用地類別：乙
      種建築用地)土地予以分割，依彰化縣北斗地政事務所土
      地複丈成果圖111年3月14日北土測字第383號標示，編號Ａ
      部分(面積：48.60平方公尺)由原告郭獻進與被告黃享鐘
      、黃秋雁、劉俊銘按原應有部分之比例維持分別共有；編
      號Ｂ部分(面積：266.60平方公尺)由被告黃秋雁單獨取得
      ；編號Ｃ部分(面積：266.60平方公尺)由被告劉俊銘單獨
      取得；編號Ｄ部分(面積：266.60平方公尺)由被告黃享鐘
      單獨取得；編號Ｅ部分(面積：266.60平方公尺)由原告郭
      獻進單獨取得。
　　㈡訴訟費用由兩造按原應有部分之比例負擔。
參、兩造不爭執事項：
　　坐落於彰化縣○○鄉○○段000地號土地即系爭土地為兩造所共
    有，並無因物之使用目的不能分割或契約訂有不分割之期限
    ，惟共有人間就分割方法不能協議決定。
肆、兩造爭執事項：
　　本件應採用原告或被告之分割方案方屬合適？
伍、本院之判斷：
一、按各共有人，除法令另有規定外，得隨時請求分割共有物，
　　但因物之使用目的不能分割或契約訂有不分割之期限者，不
    在此限，民法第823條第1項定有明文，此項規定，旨在消滅
    物之共有狀態，以利融通與增進經濟效益。查系爭土地為兩
    造所共有，權利範圍如附表所示，業據原告提出與其所述相
    符之土地登記謄本為證，且系爭土地依其使用目的並無不能
    分割情形，而共有人亦無就系爭土地有不分割之協議，到庭
    被告對此亦未爭執，而其餘未到庭被告未提出書狀作何有利
    於己之聲明或陳述，是本院依調查證據之結果及斟酌全辯論
    意旨，應認原告上開主張為真實。據此，系爭土地依物之使
    用目的既無不能分割之情事或訂有不分割期限之特約，復無
    法協議以為分割，則原告訴請裁判分割，揆諸前揭規定，自
    屬有據。　
二、再按，共有物之分割，依共有人協議之方法行之。分割之方
    法不能協議決定，或於協議決定後因消滅時效完成經共有人
    拒絕履行者，法院得因任何共有人之請求，命為分配：一以
    原物分配於各共有人。但各共有人均受原物之分配顯有困難
    者，得將原物分配於部分共有人。二原物分配顯有困難時，
    得變賣共有物，以價金分配於各共有人；或以原物之一部分
    分配於各共有人，他部分變賣，以價金分配於各共有人。以
    原物為分配時，如共有人中有未受分配，或不能按其應有部
    分受分配者，得以金錢補償之。以原物為分配時，因共有人
    之利益或其他必要情形，得就共有物之一部分仍維持共有。
    民法第824條第1至4項亦定有明文。且按裁判上如何定共有
    物分割之方法，除應斟酌當事人之聲明、共有物之性質、共
    有人之意願、利害關係、經濟效用及全體共有人之利益等公
    平決之外，並不受任何共有人主張之拘束，法院為顧及全體
    共有人所得利用之價值等情形，本有自由裁量之權，惟儘量
    依各共有人使用現狀定分割方法，以維持現狀，減少共有人
    所受損害，當不失為裁判分割斟酌之一種原則（最高法院82
    年度台上字第1990號裁判亦同此見解）。是就共有物之分割
    ，應斟酌共有物之性質、經濟效益及全體共有人之利益，並
    應符合公平原則，而社會利益亦應考慮在內。　　
三、經查，系爭土地現狀為磚造平房三合院，分別為共有人黃享
    鐘、劉俊銘及黃秋雁所有，北側為國有6公尺道路被鄰居占
    用養羊，東側為光復路30巷，南側有出入口連接光復路30巷
    51弄道路，業據本院會同兩造履勘現場，並囑託彰化縣北斗
    地政事務所派員測量屬實，有該所函、勘驗筆錄、現場照片
    及複丈成果圖在卷可佐。被告主張依附圖所示之分割方案，
    即按各共有人應有部分比例原物分割，因此，本院審酌當事
    人之意願、系爭土地之現有使用狀況、位置、形狀、分割後
    之土地利用效益及兩造所獲之利益等一切情狀，認前述分割
    方案符合土地分割之經濟效用及共有人全體之利益，堪認係
    適當、公允之分割方法，且原告於最後言詞辯論期日亦表同
    意，爰判決如主文第一項所示。
四、末按，分割共有物之訴，核其性質，兩造本可互換地位，本
    件原告起訴雖於法有據，然被告之應訴乃法律規定所不得不
    然，且本件分割結果，共有人均蒙其利，茲斟酌兩造所受利
    益，並參酌其等應有部分之比例，爰命兩造各依系爭土地應
    有部分之比例分擔本件訴訟費用，爰判決如主文第二項所示
    。　　　
五、本件判決之基礎已臻明確，兩造其餘之攻擊、防禦方法及舉
    證，經審酌核與判決結果無影響，爰不一一予以論列，併此
    敘明。
六、訴訟費用負擔之依據：民事訴訟法第80條之1、第85條第1項
    。
中　　華　　民　　國　　111 　年　　6  　月　　30　　日
                  民事第四庭    法  官　李言孫
以上正本係照原本作成。
如對本判決上訴，須於判決送達後20日內向本院提出上訴狀。如
委任律師提起上訴者，應一併繳納上訴審裁判費。 
中　　華　　民　　國　　111 　年　　6  　月　　30　　日
                                書記官  梁永慶
附表：應有部分及訴訟費用負擔之比例。
編號 共有人姓名 應有部分比例 訴訟費用負擔比例 １ 黃享鐘 4分之1 4分之1 ２ 黃秋雁 4分之1 4分之1 ３ 郭獻進 4分之1 4分之1 ４ 劉俊銘 4分之1 4分之1